臺灣高等法院臺南分院民事判決　96年度上易字第153號
上　訴　人　　財政部國有財產局臺灣南區辦事處臺南分處
法定代理人　　丙○○
訴訟代理人　　甲○○
上　訴　人　　行政院農業委員會林務局
法定代理人　　丁○○
訴訟代理人　　莊寶
被 上訴 人　　乙○○
訴訟代理人　　王正宏律師
複 代理 人　　黃昭雄律師
上列當事人間請求確認通行權存在事件，上訴人對於中華民國96
年5月1日臺灣台南地方法院第一審判決（95年度訴字第244號）
提起上訴，本院於96年9月4日言詞辯論終結，判決如下：
    主  文
上訴駁回。
第二審訴訟費用由上訴人行政院農業委員會林務局負擔二十分之
一，餘由上訴人財政部國有財產局臺灣南區辦事處臺南分處負擔
。
    事 實 及 理 由
壹、程序方面
一、按確認之訴，非原告有即受確認判決之法律上利益者，不得
    提起，民事訴訟法第247條第1項定有明文。是原告提起確認
    之訴，必須其主張之法律關係存與否在當事人間不明確，致
    原告之權利或其他法律上之地位有不安之危險，即時有以確
    認判決除去之必要，其在法律上始有受判決之利益（最高法
    院52年度台上字第1922號判例意旨參照）。本件被上訴人起
    訴主張對上訴人國有財產局臺灣南區辦事處臺南分處（下稱
    國有財產局）所管理土地如原判決附圖所示之10-45Ａ、10-
    45Ｂ、10-17Ａ、10-18Ａ及對上訴人行政院農業委員會林務
    局（下稱林務局）所管理如原審附圖所示之10-23Ａ部分面
    積有通行權，既為上訴人等二人所否認，則兩造間就被上訴
    人通行該部分土地之權利存否已有不明確之狀態，且得以判
    決確認，將此不安狀態除去，則被上訴人提起本件確認訴訟
    ，有受確認判決之法律上利益，其起訴合法，應予准許。
貳、實體方面
一、被上訴人主張
  (一)起訴時主張：被上訴人所有坐落臺南縣六甲鄉○○○段73-5
    地號土地（下稱被上訴人所有之土地）係屬袋地，與公路無
    適宜之聯絡，致不能為通常使用，而系爭土地需利用上訴人
    國有財產局所管理臺南縣六甲鄉○○段10-45、10-17、10-1
    8地號土地如原判決附圖所示之10-45Ａ、10-45Ｂ面積為448
    平方公尺，10-17Ａ面積為13平方公尺，10-18Ａ面積為600
    平方公尺，及上訴人林務局所管理六甲鄉○○段10-23地號
    土地如原判決附圖所示之10-23Ａ面積為18平方公尺通行（
    自東側崖壁向西5公尺之範圍，下稱系爭土地），方能連通
    至被上訴人所有之六甲鄉○○段22-15地號土地，並與烏山
    頭水庫風景特定區○號道路連接。又系爭土地為碎石道路，
    路面巔簸不平，路之兩側均為陡峭斜坡，鄰地為山林地，雜
    草雜木叢生，道路之坡度及路況造成駕駛者操控上之困難，
    有掉落山谷之危險，通行之範圍應以5公尺為當，且5公尺之
    通行範圍尚小於現有道路面積（原判決附圖二，路面面積達
    838＋526＋279＝1,643平方公尺），對上訴人亦無損害，而
    被上訴人於起訴前曾向上訴人國有財產局詢問申請租用土地
    使用事宜，惟上訴人國有財產局要求被上訴人應一次繳付50
    年之償金（每年使用償金為當期公告地價年息百分之2），
    甚不合理，爰依袋地通行權之法律關係，提起本訴。
  (二)嗣於本院主張：系爭確認通行之道路，乃屬險坡，一側為山
    壁，另一側為險降坡，下方為深峻山谷，以該通路坡度之陡
    峭與轉彎弧度之大，若僅留3公尺寬度供被上訴人通行，其
    危險性之高可想而知。況該路面巔簸不平、僅是碎石路面，
    以一般小客車車身寬度近兩公尺計算，如有車輛並列或錯車
    即顯不足，遑論系爭道路坡度險峻，於駕駛時本較一般路面
    更不易，自應以路寬5公尺為為通行範圍較適宜。再者，被
    上訴人所有之土地上早已建有磚造及鐵皮造（門牌號碼六甲
    鄉甲東村675之2號）農舍平房各乙間，日後若有改建成合法
    農舍之需，依建築技術規則建築設計施工編第163條規定，
    通路長度超過20公尺者，其寬度應為5公尺，故就被上訴人
    土地之利用而言，亦應以留設5公尺寬度之道路為宜。
二、上訴人之抗辯
  (一)上訴人國有財產局部分：
  1.上訴人係依法代為管理國有土地，被上訴人應先向上訴人申
    請通行上訴人經管之土地，由上訴人依據相關法令規定加以
    審核，於經上訴人駁回其申請後，再行提起本件訴訟較合宜
    ，惟其逕行起訴顯有不當。又依現行法令規定，被上訴人係
    為申請建築執照或雜項執照需要，而以對外通行之需求，其
    使用償金按當期公告地價年息百分之2計算，一次應計收50
    年償金。
  2.被上訴人所有之土地地處偏僻、人煙稀少，附近多為竹林或
    樹木，被上訴人僅為開發其所有之六甲鄉○○○段地號73-5
    土地通行使用，其施工之機具、車輛均未逾3公尺，且土地
    開發具暫時性，並非永久居住；況系爭土地兩側為險降坡，
    若許被上訴人以5公尺為通行範圍，其安全上亦堪慮，故通
    行之範圍以自東側崖壁向西3公尺之範圍，即原判決附圖一
    所示之10-45甲、10-45乙、10-18甲、10-17甲，面積各為17
    0、46、445、13平方公尺，合計644平方公尺為已足。
  3.另如原判決附圖所示10-17、10-18地號土地，上訴人分別與
    訴外人洪燕山、陳清德簽訂有國有耕地租賃契約書及國有林
    地租賃契約書，各係供耕作、造林使用，如就原判決附圖所
    示之10-17Ａ、10-18Ａ部分土地供被上訴人通行使用，勢必
    終止租約，上訴人聲請對承租人為訴訟告知等語。並聲明：
    (1)原判決不利上訴人部分廢棄。(2)上開廢棄部分，被上訴人
    在第一審之訴駁回。(3)第一、二審訴訟費用由被上訴人負擔
    。
  (二)上訴人行政院農業委員會林務局部分：
    上訴人林務局管理之六甲鄉○○段10-23地號土地並未與被
    上訴人所有之六甲鄉○○○段地號73-5土地相毗鄰，中間尚
    隔有他人所有土地，被上訴人既未證實已取得他人土地之通
    行權，則其請求確認對上訴人管理之土地有通行權，自屬無
    理由。且依民法第787條第2項規定，主張袋地通行權之人，
    應於通行必要範圍擇其周圍地損害最少之處所及方法為之，
    被上訴人所有之上開土地，現為種植竹林、樹木之山坡地，
    雖其上建有農舍，惟其主要用途為耕耘、種植，是其與公路
    之聯絡僅需考量一般之通行性即足，無考量通車便利之必要
    。且3公尺寬之路面，已足供一般小客車及機車等通行，被
    上訴人主張通行範圍為5公尺，已逾越用途之需，有違上開
    民法規定，是被上訴人並無通行上訴人所管理土地如原判決
    附圖所示10-23Ａ部分之必要等語。並聲明：(1)原判決不利
    上訴人部分廢棄。(2)上開廢棄部分，被上訴人在第一審之訴
    駁回。(3)第一、二審訴訟費用由被上訴人負擔。
三、兩造不爭執事項：
  (一)坐落臺南縣六甲鄉○○○段73-5地號土地，為被上訴人所有
    ，現況為種植竹林、樹木之山坡地，地勢平坦，其上有被上
    訴人所有之磚造及鐵皮造（門牌號碼六甲鄉甲東村675之2號
    ）農舍平房各乙間，南側有池塘兩座，東側北側為山坡地，
    山之另一側為烏山頭水庫，並無適宜土地可對外通行，屬於
    袋地。
  (二)六甲鄉○○段10-45、10-17、10-18、10-23地號土地，均為
    國有土地，其中10-45、10-17、10-18地號土地由上訴人國
    有財產局管理，而10-23地號土地則由上訴人林務局管理，
    上開土地現況除部分為現有鋪設碎石道路較平坦外，其餘分
    別為池塘及山坡地，道路兩側各為險降坡及山坡，地勢坡度
    甚大。
  (三)現有鋪設碎石道路係坐落六甲鄉○○段10-45、10-17、10-1
    8、10-20及10-23地號，兩側為山壁及邊坡，山壁及邊坡肩
    尚有部分空地長滿雜草，山壁臨路處有排水溝，北側通過訴
    外人陳宏曙所有之六甲鄉○○段22-22地號土地可連接至12
    公尺寬之7號道路對外聯絡，陳宏曙同意被上訴人通行其土
    地以5公尺寬之範圍為限，其餘現況如複丈成果圖所示（附
    圖二）。
  (四)六甲鄉○○段10-17、10-18地號土地，上訴人國有財產局分
    別與洪燕山、陳清德訂有國有耕地租賃契約書及國有林地租
    賃契約書，詳情如卷附契約書所載。
四、得心證之理由
  (一)本件被上訴人主張對系爭土地有通行權，且其通行範圍應以
    寬度5公尺為宜，惟上訴人等則均認被上訴人之主張非屬侵
    害鄰地最小之方式，並抗辯應以路寬3公尺為限，故兩造爭
    執事項為：
  1.被上訴人主張通行上訴人所有之土地是否有理由？其主張是
    否為對鄰地損害最小之方法？
  2.又被上訴人之通行範圍究應以路寬3公尺或5公尺為適當？
  (二)關於被上訴人對鄰地損害部分：
  1.按土地因與公路無適宜之聯絡，致不能為通常使用者，土地
    所有人得通行周圍地以至公路。但對於通行地因此所受之損
    害，應支付償金。而前項情形，有通行權人，應於通行必要
    之範圍內，擇其周圍地損害最少之處所及方法為之，民法第
    787條定有明文。又所謂土地與公路無適宜之聯絡，致不能
    為通常之使用，其情形不以土地絕對不通公路為限，即土地
    雖非絕對不通公路，因其通行困難以致不能為通常之使用時
    ，亦應許其通行周圍地以至公路（最高法院53年台上字第29
    96號判例意旨參照）。而通行之主要目的不僅專為調和個人
    所有之利害關係，且在充分發揮袋地之經濟效用，以促進物
    盡其用之社會整體利益，然其為所有人容忍義務之設，應於
    能達成上開社會利益之範圍內，盡量與所有人之損害減至最
    低為必要。而是否為土地通常使用所必要，應依土地位置、
    地勢、面積、用途及使用之實際情形定之。
  2.本件被上訴人所有坐落臺南縣六甲鄉○○○段地號73-5土地
    ，現種植竹林、樹木，其上並有被上訴人所有之磚造及鐵皮
    造農舍平房各乙間，南側有池塘兩座，東側北側為山坡地，
    山之另一側為烏山頭水庫，其周圍所鄰農地均為他人所有，
    且四邊與公路均無適宜之聯絡等情，有勘驗筆錄、照片、複
    丈成果圖、同意書、土地登記謄本在卷可稽（見原審營調字
    卷第17～19、26～29頁，原審卷第34～35、45～46、72～73
    、87、108、112、148～149頁），且為兩造所不爭，則其屬
    袋地，自堪信為真正，依上開民法規定，被上訴人自得主張
    通行周圍地以至公路。又袋地通行權，非以袋地與公路有聯
    絡為已足，尚須使其能為通常之使用，而是否為通常使用所
    必要，除須斟酌土地之位置、地勢及面積外，尚應考量其用
    途。故袋地為建地時，倘准許通行之土地，不敷袋地建築之
    基本要求，自不能謂已使袋地能為通常之使用（最高法院87
    年度台上字第2247號判決意旨參照）。被上訴人所有上開土
    地目前對外通行之道路為鋪石路，該路坐落於六甲鄉○○段
    地號10-45、10-17、10-18及10-23土地上，被上訴人除利用
    此道路進出其所有土地外，並無他法可達其所有地，且系爭
    道路兩側為山壁及邊坡，山壁及邊坡肩尚有部分空地長滿雜
    草，山壁臨路處有排水溝，北側通過訴外人陳宏曙所有之六
    甲鄉○○段22-22地號土地可連接至12公尺寬之7號道路對外
    聯絡，故被上訴人主張利用此道路作為與公路聯絡之方式，
    雖不免侵害上訴人國有財產局及林務局之土地利用權利，惟
    其主張尚稱合理，應屬可採。
  (三)關於通行權之範圍：
    上訴人固主張通行之系爭道路，應以自東側崖壁向西路寬3
    公尺為限，即如原判決附圖一所示之10-45甲、10-45乙、10
    -18甲、10-17甲，面積各為170、46、445、13平方公尺，合
    計644平方公尺；而被上訴人則主張應以路寬5公尺為合理，
    即如附圖所示上訴人國有財產局所管理10-45Ａ、10-45Ｂ面
    積448平方公尺，10-17Ａ面積13平方公尺，10-18Ａ面積600
    平方公尺，及上訴人林務局所管理六甲鄉○○段10-23地號
    土地如附圖所示之10-23Ａ面積18平方公尺。惟查：
  1.本件系爭道路現況經台南縣麻豆地政事務所複丈後顯示：如
    原判決附圖二所示編號Ａ部分，面積838平方公尺，大部分
    位於10-45及10-18地號，僅20平方公尺位於10-23地號；編
    號Ｂ係鋪石路邊與山坡（爬坡）間部分，面積526平方公尺
    ，大部分位於10-18地號，僅少部分位於10-17及10-45地號
    ；編號Ｃ係鋪石路邊與邊坡（險降坡）間部分，面積279平
    方公尺，大部分位於10- 45及10-18地號，僅37平方公尺位
    於10-20地號，以上面積合計1,643平方公尺【838＋526＋27
    9＝1,643】，有該所95年9月22日函文及複丈成果圖各一份
    附卷可佐（見原審卷第86～88頁）。
  2.上訴人主張3公尺之通行範圍，使用面積固然較小，然因東
    側山坡崖壁部分有崩落現象，山壁臨路處又有排水溝，而道
    路之另一側為險降坡，地勢坡度甚大，僅有山下連接至12公
    尺寬之7號道路對外聯絡部分之土地地勢較為平緩而已，且
    土地其餘部分分別為池塘及山坡地，考量山坡崩落及排水預
    留之寬度後，所能通行之寬度不到2公尺寬，被上訴人所有
    之土地，既欲建屋而居時，依常情判斷，除以步行出入外，
    至少需以自用小客車能出入，始符通常之使用，而系爭道路
    兩側為陡坡及山壁，路況不平且崎嶇，其路面寬度並非均一
    ，以排水及通行安全之考量，通行範圍之寬度3公尺顯然不
    足，並非能使被上訴人所有之袋地能為通常之使用。反觀被
    上訴人所主張自東側崖壁向西5公尺通行之範圍，其使用面
    積雖較大，然仍較道路現況所占面積為少，又未變更現況，
    可保持其他未供通行部分土地使用之完整性，及山坡排水防
    汛之考量，亦可維持整體經濟價值及國土復育政策需求，且
    令被上訴人至少得以自用小客車單向進出，而得最低利用便
    利性，以達上訴人最小損害為目的，應認此部分為對周圍地
    損害最少之處所及最適當之方法。此外，系爭道路路旁為陡
    坡，如僅允被上訴人通行3公尺範圍，路面其餘部分既無法
    單獨供通行，亦無法為其他使用，是上訴人爭執上開2公尺
    差距並無實益。
五、綜上所述，被上訴人請求通行上訴人國有財產局所管理六甲
    鄉○○段10-45、10-17、10-18地號土地如原判決附圖所示
    之10-45Ａ、10-45Ｂ面積合計448平方公尺，10-17Ａ面積13
    平方公尺，10-18Ａ面積600平方公尺，及上訴人林務局所管
    理六甲鄉○○段10-23地號土地如原判決附圖所示之10-23Ａ
    面積18平方公尺部分（路寬5公尺），為有理由，應予准許
    。原審於上開准許範圍內，確認被上訴人對上訴人之通行權
    存在，尚無不當，上訴人仍執前詞，指摘原判決不當，求予
    廢棄改判，為無理由，應予駁回。
六、本件判決結果已明，兩造其餘之攻擊或防禦方法，經本院斟
    酌後，認為均與判決之結果不生影響，自無逐一詳予論駁之
    必要，併此敘明。
七、據上論結，本件上訴為無理由，依民事訴訟法第449條第1項
    、第78條、第85條第1項但書，判決如主文。
中　　華　　民　　國　　96　　年　　9　　月  　18 　　日
                      民事第四庭審判長法  官    王惠一
                                      法  官    王浦傑
                                      法  官    蘇重信
上為正本係照原本作成。
不得上訴。
中　　華　　民　　國　　96　　年　　9 　　月　　18　　日
                                      書記官    黃文生
